【裁判字號】    98,審易緝,23
【裁判日期】    981002
【裁判案由】    偽造文書
【裁判全文】
臺灣高雄地方法院刑事判決            98年度審易緝字第23號
公  訴  人  臺灣高雄地方法院檢察署檢察官
被      告  甲○○
上列被告等因偽造文書案件，經檢察官提起公訴（97年度偵字第
1471號），本院判決如下：
    主  文
甲○○共同犯使公務員登載不實罪，處拘役伍拾日，減為拘役貳
拾伍日，如易科罰金，以銀元參佰元即新臺幣玖佰元折算壹日；
又共同犯使公務員登載不實罪，處拘役伍拾日，減為拘役貳拾伍
日，如易科罰金，以銀元參佰元即新臺幣玖佰元折算壹日。應執
行拘役肆拾伍日，如易科罰金，以銀元參佰元即新臺幣玖佰元折
算壹日。
    事  實
一、賴素珠（業經本院97年度審易字第112 號判決確定）為甲○
    ○之弟媳，匡徐月雲（業經本院97年度審易字第112 號判決
    確定）則為甲○○之友人。於民國81年間，甲○○與乙○○
    、柯炳宏、鄭吳麵、王李美化，共同出資購買坐落高雄縣大
    樹鄉○○段12之430 地號土地以為投資，並將土地登記於甲
    ○○友人蘇宗傑名下，而由甲○○負責管理。嗣甲○○因積
    欠匡徐月雲款項無法償還，遂允諾將前揭土地所有權移轉登
    記至匡徐月雲名下（然匡徐月雲不知該土地為甲○○與他人
    共有），以擔保甲○○日後會依約清償債務，並於未能清償
    債務時，用以抵銷甲○○積欠匡徐月雲之款項，2 人商議完
    畢後，於93年5 月20日，渠2 人在明知彼此間並無移轉前揭
    土地所有權真意之情形下，竟與從事代書業務之柯炳宏（應
    由檢察官另行處理），共同基於使公務員登載不實之犯意聯
    絡，由匡徐月雲提供其相關證件、由甲○○向不知情之蘇宗
    傑取得相關證件，而由柯炳宏至高雄縣鳳山地政事務所，以
    買賣為由，申請辦理將上開土地所有權移轉登記與匡徐月雲
    ，致該地政事務所不知情之公務員，將「登記原因：買賣」
    、「所有權人：匡徐月雲」等不實事項，登載於其所掌之登
    記簿冊上，足生損害於地籍管理之正確性、土地登記之公信
    性及前揭土地之其他共有人。之後匡徐月雲發現前開土地因
    甲○○經營之三上營造工程股份有限公司（下稱三上公司）
    、三維營造工程股份有限公司（下稱三維公司）向銀行借款
    ，設定有抵押權，且貸款銀行要求該土地之登記所有人須負
    連帶保證責任，否則將不繼續貸款與三上公司、三維公司，
    然因匡徐月雲無擔任上開借款連帶保證人之意願，而甲○○
    則希望能繼續向銀行借款，乃協議將前揭土地所有權移轉登
    記至賴素珠名下（然賴素珠不知該土地為甲○○與他人共有
    ），以便由賴素珠擔任三上公司、三維公司前開借款之連帶
    保證人，待三上公司、三維公司依約償還銀行貸款後，再將
    前揭土地所有權移轉登記至匡徐月雲名下，渠等謀議完畢後
    ，於94年5 月20日，明知匡徐月雲、賴素珠並無移轉前揭土
    地所有權之真意，竟由匡徐月雲、賴素珠、甲○○、柯炳宏
    共同基於使公務員登載不實之犯意聯絡，由匡徐月雲、賴素
    珠提供相關證件，而由柯炳宏至高雄縣鳳山地政事務所，以
    買賣為由，申請辦理將上開土地所有權移轉登記與賴素珠，
    致該地政事務所不知情之承辦公務員，將「登記原因：買賣
    」、「所有權人：賴素珠」等不實事項，登載於其所掌之登
    記簿冊上，足生損害於地籍管理之正確性、土地登記之公信
    性及前揭土地之其他共有人。嗣乙○○發現前開土地移轉登
    記為賴素珠所有，乃向臺灣高雄地方法院檢察署提出告訴，
    因而查悉上情。
二、案經乙○○告訴臺灣高雄地方法院檢察署檢察官偵查起訴。
    理  由
一、前揭犯罪事實，業據被告甲○○於本院審理中均坦承不諱，
    另共同被告賴素珠、匡徐月雲於本院97年度審易字第112 號
    案件中亦供述本件土地移轉登記之原因並非真實之買賣等語
    （見本院97年度審易字第112 號卷第21、22頁、第75頁背面
    ），並有告訴人乙○○（見偵1 卷第77、78頁）、證人柯炳
    宏（見偵1 卷第61、77頁）、蘇宗傑（見偵1 卷第62頁）於
    檢察事務官詢問中之證述，及鄭吳麵、被告甲○○簽立之確
    認書（見偵1 卷第5 頁，確認前揭土地為被告甲○○、乙○
    ○、柯炳宏、鄭吳麵、王李美化所共有）、共同被告賴素珠
    簽立之承諾書（見偵1 卷第64頁，承諾前揭土地之銀行貸款
    能依約償還時，即會將該土地移轉登記為被告匡徐月雲所有
    ）、前揭土地之異動索引紀錄、土地登記謄本（見偵1 卷第
    21 、22 、141 頁）、土地買賣所有權移轉契約書（見偵1
    卷第89、145 頁）在卷可稽。足認被告之自白核與事實相符
    ，可堪採為認定犯罪事實之依據，本案事證明確，被告之犯
    行均堪以認定。
二、論罪科刑部分
  (一)按行為後法律有變更者，適用行為時之法律。但行為後之法
    律有利於行為人者，適用最有利於行為人之法律，刑法第2
    條第1 項定有明文。查被告行為後，刑法業於95年7 月1 日
    修正公布施行，比較修正前、後之刑法第33條第5 款規定，
    刑法分則中關於有罰金刑之規定者，在修法前最低度之法定
    刑係銀元1 元即新臺幣3 元，而在修法後則係新臺幣1,000
    元，修正後之規定較不利於行為人，是若行為人所犯之罪之
    法定刑有罰金刑者，即應依行為人行為時即修正前之規定處
    斷。本件被告所犯刑法第214 條之罪，其法定刑中均有罰金
    刑，揆諸上開說明，自應適用修正前之刑法第33條第5 款規
    定，定其罰金刑之最低度刑。至亦於95年7 月1 日施行之刑
    法施行法第1 條之1 之規定，僅係規範如何將刑法分則罰金
    刑之單位由「銀元」轉換為「新臺幣元」，未就各該分則之
    實際內涵加以變更，尚不生新舊法比較之問題，是應依現行
    、有效之刑法施行法第1 條之1 此一裁判時法，取代罰金罰
    鍰提高標準條例第1 條前段規定，提高上開規定之最高度罰
    金刑。
  (二)核被告所為，均係犯刑法第214 條之使公務員登載不實罪。
    被告甲○○就前開於93年5 月20日之使公務員登載不實犯行
    ，與同案被告匡徐月雲、證人柯炳宏間，有犯意聯絡及行為
    分擔，為共同正犯；被告就前開於94年5 月20日之使公務員
    登載不實犯行，與同案被告匡徐月雲、證人柯炳宏間，有犯
    意聯絡及行為分擔，均為共同正犯。另按，前開刑法修正時
    ，刑法第28條規定亦有修正，修正前之刑法第28條規定：「
    二人以上共同實施犯罪之行為者，皆為正犯」，修正後刑法
    第28條則規定：「二人以上共同實行犯罪之行為者，皆為正
    犯」，觀諸修正前後之規定，關於共同正犯之可罰性有所修
    正，自屬犯罪後法律有變更，惟本案被告與他人共同犯罪之
    行為，無論依修正前後之規定，均成立共同正犯，適用新法
    並無較有利於被告，自應以被告行為時之規定處斷，附此敘
    明。
  (三)被告甲○○所犯上開2 起使公務員登載不實犯行間，時間相
    差1 年，且其為該2 起犯行之動機相異，顯係基於不同犯意
    而為，自應予以分論併罰。
  (四)爰審酌被告因前述事由，而申請就前揭土地所有權為不實之
    移轉登記，足生損害於地籍管理之正確性、土地登記之公信
    性及該土地之其他共有人，所為並無可取，然念其犯後明白
    交代前揭土地所有權之移轉登記原因，態度尚非不佳，且渠
    等為本件犯行之動機亦非可議，又未因此獲有不法利益等一
    切情狀，量處如主文所示之刑，又被告犯罪時間係在96年4
    月24日以前，雖曾遭通緝，但係於中華民國96年罪犯減刑條
    例施行後通緝暨緝獲，合於該條例之減刑條件，應依該條例
    第2 條第1 項第3 款，減其刑期2 分之1 如主文所示，以示
    懲儆。另按，修正前刑法第51條規定：「數罪併罰，分別宣
    告其罪之刑，依左列各款定其應執行者：」其中第6 款規定
    ：「宣告多數拘役者，比照前款定其刑期。但不得逾4 個月
    。」；而修正後刑法第51條第6 款係規定：「宣告多數拘役
    者，比照前款定其刑期。但不得逾120 日」，惟此僅屬法條
    文字之修正，要不影響刑罰權之效果，非屬刑法第2 條第1
    項所稱之法律變更，應逕行適用新法即修正後刑法第51條第
    6 款之規定合併定被告本件各罪之刑期。
  (五)末按，本件被告犯罪時之刑法第41條第1 項前段規定：「犯
    最重本刑為5 年以下有期徒刑以下之刑之罪，而受6 個月以
    下有期徒刑或拘役之宣告，因身體、教育、職業、家庭之關
    係或其他正當事由，執行顯有困難者，得以1 元以上3 元以
    下折算1 日，易科罰金」，又被告行為時之易科罰金折算標
    準，修正前之罰金罰鍰提高標準條例第2 條（現已刪除）規
    定，就其原定數額提高為100 倍折算1 日，則本件被告行為
    時之易科罰金折算標準，應以銀元100 元以上300 元以下折
    算1 日，經換算為新臺幣後，應以新臺幣300 元以上900 元
    以下折算1 日。惟95年7 月1 日修正公布施行之刑法第41條
    第1 項前段則規定：「犯最重本刑為5 年以下有期徒刑以下
    之刑之罪，而受6 個月以下有期徒刑或拘役之宣告者，得以
    新臺幣1,000 元、2,000 元或3,000 元折算1 日，易科罰金
    」，比較修正前後之易科罰金折算標準，修正後之規定較不
    利於被告，故應依刑法第2 條第1 項前段，適用被告行為時
    即修正前之規定，就其上開宣告之刑，定其易科罰金之折算
    標準，且為免與刑法第41條第1 項修正施行後所定易科罰金
    折算標準改採新臺幣計算產生混淆起見，另引用現行法規所
    定貨幣單位折算新臺幣條例第2 條，明定折算新臺幣之數額
    ，以資明確。
  (六)末查本件被告雖未曾因犯罪受有期徒刑以上刑之宣告，然因
    本件土地以不實原因為移轉登記，被告應負主要之責任，且
    被告迄今並未就土地不實移轉登記與告訴人達成和解，故就
    被告甲○○部分，本院認不宜為緩刑之宣告，附此敘明。
三、證人柯炳宏涉嫌與被告共犯前開使公務員登載不實罪嫌部分
    ，應由檢察官另行處理，附此敘明。
據上論斷，應依刑事訴訟法第299 條第1 項前段，刑法第2 條第
1 項前段、第214 條、第51條第6 款，修正前刑法第28條、第41
條第1 項前段，刑法施行法第1 條之1 ，廢止前罰金罰鍰提高標
準條例第2 條，現行法規所定貨幣單位折算新臺幣條例第2 條，
中華民國96年罪犯減刑條例第2 條第1 項第3 款、第7 條，判決
如主文。
本案經檢察官杜妍慧到庭執行職務。
中    華    民    國    98    年    10    月     2    日
                  刑事第十庭    法  官  曾子珍
以上正本證明與原本無異。
如不服本判決，應於判決送達後10日內，向本院提出上訴狀。
中    華    民    國    98    年    10     月    2    日
                                書記官  李承悌
刑法第214 條
明知為不實之事項，而使公務員登載於職務上所掌之公文書，足
以生損害於公眾或他人者，處3 年以下有期徒刑、拘役或500 元
以下罰金。


司法院資訊處製作；財團法人民間司法改革基金會備份。
